【裁判字號】    98,訴,306
【裁判日期】    980731
【裁判案由】    損害賠償
【裁判全文】
臺灣板橋地方法院民事判決               98年度訴字第306號
原      告  喜伯登運動休閒用品有限公司
法定代理人  甲○○
被      告  乙○○
被      告  正揚國際開發有限公司
兼上一人之
法定代理人  丙○○
上列當事人間請求損害賠償事件，經台灣台北地方法院於民國97
年11月26日以97年度審字第2090號裁定移送，本院於98年7 月17
日言詞辯論終結，判決如下：
    主  文
被告正揚國際開發有限公司、被告丙○○應連帶給付原告新台幣
陸拾捌萬壹仟捌佰捌拾伍元，及自民國九十八年三月七日起至清
償日止，按週年利率百分之五計算之利息。
原告其餘之訴駁回。
訴訟費用由被告正揚國際開發有限公司、被告丙○○連帶負擔二
分之一，餘由原告負擔。
本判決第一項於原告以新台幣貳拾貳萬捌仟元為被告正揚國際開
發有限公司及被告丙○○供擔保後，得為假執行。
原告其餘假執行之聲請駁回。
    事實及理由
壹、程序方面
一、按因侵權行為涉訟者，得由行為地之法院管轄，民事訴訟法
    第15條定有明文。而所謂行為地，凡為一部實行行為或其一
    部行為結果發生之地皆屬之，此有最高法院96年度台抗字第
    369 號裁定意旨足資參照。本件兩造因侵權行為涉訟，被告
    住所地分別於台北市文山區、台北縣泰山鄉、台北市內湖區
    或台北縣汐止市，侵權行為地則位於台北市內湖區、損害結
    果發生地位於台北縣中和市，依民事訴訟法第1條第1項、第
    15條、第20條但書規定及上開裁定意旨，本院自取得管轄權
    。台北地方法院於民國97年11月26日將本件以97年度審訴字
    第2090號民事裁定依職權移送予本院，本院自得對此進行審
    理，合先敘明。
二、被告正揚國際開發有限公司（下稱正揚公司）及被告丙○○
    經合法通知，均未於言詞辯論期日到場，核無民事訴訟法第
    386 條各款所列情形，爰依原告聲請，由其一造辯論而為判
    決。
貳、實體方面
一、原告主張：
  (一)原告與被告正揚公司及其負責人即被告丙○○素有生意往來
    ，原告雖聽聞被告二人財務狀況吃緊，但被告丙○○一再陳
    稱無債信問題，嗣被告丙○○於96年12月起持續向原告大量
    進貨，期間有貨款未為給付，原告屢次向被告催繳，被告丙
    ○○卻詐稱並無問題，並於97年2 月起繼續以被告正揚公司
    名義向原告進貨，並開立以被告正揚公司為發票人之支票支
    付貨款。然於同年3 月底，被告正揚公司無預警結束一切營
    業行為，而被告丙○○亦且避不見面亦未給付貨款，原告此
    時方知受騙。而被告正揚公司自96年12月至97年3 月，向原
    告進貨價值共計新台幣（下同）681,885 元（下稱系爭貨款
    ）。被告丙○○為被告正揚公司之法定代理人，其於執行業
    務中稱無債信問題，詐騙原告上開財產，按最高法院84年度
    台上字第1532號判決意旨：「按公司法第23條規定，公司負
    責人對於公司業務之執行，如有違反法令致他人受損害時，
    對他人應與公司負連帶賠償之責，此係有關公司侵權行為能
    力之規定，公司負責人代表公司執行公司業務，為公司代表
    機關之行為，若構成侵權行為，即屬公司本身之侵權行為，
    法律為防止公司負責人濫用其權限致侵害公司之權益，並使
    受害人多獲賠償之機會，乃令公司負責人與公司連帶負賠償
    之責」。是以，被告丙○○與被告正揚公司應依公司法第23
    條第2 項規定，負連帶賠償責任。
  (二)其後，被告丙○○將放置於臺北市○○區○○路472 號被告
    正揚公司東湖店內，向原告詐得之鞋類等貨物，稱已轉讓於
    被告乙○○所有，然查：
  1.前開內湖區○○路472 號東湖店面之所有權為被告正揚公司
    所有，被告乙○○僅是受託經營者，此觀諸被告乙○○與被
    告正揚公司於96年8 月15日所簽定經營契約之約定自明。
  2.被告正揚公司於97年3 月22日至同年月25日開始，已有為數
    甚鉅之支票、貨款無法兌現，卻稱已於同年3 月31日與被告
    乙○○簽訂讓渡協議書，將原屬被告正揚公司所有之店面及
    庫存鞋類貨品全數讓與被告乙○○，以逃避原告要求清償貨
    款之責任。該協議書內容空洞、不符常情；例如：被告正揚
    公司何以將加盟金退還被告乙○○？又為何將店內貨品轉讓
    於被告乙○○？且所謂被告正揚公司積欠被告乙○○款項之
    金額為多少？債權發生原因為何等，該協議書內均未提及，
    且該協議書簽訂日期乃在被告丙○○避不見面後，故顯係被
    告正揚公司大量跳票後，被告丙○○為脫產，與被告乙○○
    二人虛偽簽訂，共同詐騙藏匿受害廠商之貨物，或由被告乙
    ○○收受丙○○詐騙所得之贓物。依最高法院88年度台上字
    第32號判決意旨：收受贓物，係在他人犯罪完成後所為之行
    為，雖非與該他人共同侵害被害人權利，固不構成侵權行為
    ，但被告乙○○收受贓物，足以使原告難以追回受害商品，
    因而發生損害，故被告乙○○對於原告構成另一侵權行為，
    原告就所受之損害，自得依民法第184 條第1 項侵權行為損
    害賠償請求權之規定，請求被告乙○○賠償原告681,885 元
    之貨款損失。
  (三)綜上，爰依民法第184 條、第185 條第1 項前段、第185 條
    第2 項及公司法第23條規定，訴請被告正揚公司、丙○○連
    帶負損害賠償責任，縱認被告乙○○非為共同侵權行為人，
    亦有收受贓物之事實，應另構成侵權責任等語。並聲明：
  1.被告正揚公司、丙○○應連帶給付原告681,885 元，及自起
    訴狀繕本送達翌日起按週年利率5 ％計算之利息。
  2.被告乙○○應給付原告681,885 元，及自起訴狀繕本送達翌
    日起按週年利率5 ％計算之利息。
  3.被告正揚公司、丙○○為聲明第一項給付時，於其清償範圍
    內，被告乙○○免給付義務。
  4.被告乙○○為聲明第二項給付時，於其清償範圍內，被告正
    揚公司、丙○○免給付義務。
  5.原告願供擔保請准宣告假執行。
  (四)對被告乙○○抗辯之陳述：
    被告乙○○為被告丙○○之員工，且與被告丙○○之配偶有
    親戚關係，因此兩人間之關係緊密。且被告丙○○倒帳後，
    原告欲前往東湖店內搬貨時，被告乙○○便提出讓渡協議書
    ，此一時點顯然過於巧合，被告乙○○顯有犯罪嫌疑。而被
    告乙○○稱伊店內僅有200 多雙鞋品，然此200 多雙鞋品僅
    為原告公司之貨物，本件被告丙○○倒帳致使許多廠商受害
    ，原告僅為代表出面追討，被告乙○○絕不只有收受200 多
    雙鞋品等語。
二、被告正揚公司及被告丙○○均未於言詞辯論期日到場，亦未
    提出準備書狀作何聲明或陳述。
三、被告乙○○則以：
  (一)被告乙○○係於96年8 月15日與被告正揚公司簽定特許加盟
    經營契約，以2,000,000 元之加盟金，加盟被告正揚公司經
    營台北市○○區○○路472 號1 樓之東湖店，加盟金付款方
    式先後於96年8 月15日支付400,000 元；96年8 月22日支付
    110,000 元；96年10月1 日再經由英商渣打銀行內湖分行轉
    帳支付490,000 元、同日支付現金500,00 0元；96年9 月起
    至97年1 月止由紅利分紅中各抵扣80,000元，合計400, 000
    元；97年2 月紅利分紅抵扣10,000元，合計共支付履約保證
    金2,000,000 元。
  (二)原告與被告正揚公司間之貨款糾紛，係上開二造間之債務關
    係，實與被告乙○○無涉。被告乙○○並非被告正揚公司之
    員工，又依照所簽定之特許加盟經營契約第6 條第2 款明定
    ，加盟之被告乙○○不得自行採購鞋品，貨物需全數由被告
    正揚公司提供，且被告乙○○亦不曾向原告採購鞋品，被告
    乙○○和被告正揚公司間之貨款，均依合約將每日營收貨款
    繳回被告正揚公司抵扣，故系爭貨款實不應由伊支付。
  (三)97年3 月25日之前，被告正揚公司和廠商之間往來均屬正常
    ，並未曾聽聞有短付貨款跳票情事，被告正揚公司與被告丙
    ○○發生跳票後，被告乙○○亦非常震驚。跳票事件發生後
    ，被告乙○○向被告丙○○要求返還履約保證金2,000,000
    元，雙方依據前開簽定之特許加盟經營契約第9 條第3 款之
    規定，在被告正揚公司未能繼續經營時應將履約保證金2,00
    0,000 元退還被告乙○○，故於97年3 月31日，被告丙○○
    與被告乙○○雙方於勳業法律事務所，由蔡行志律師見證簽
    有協議書，因被告丙○○已無力返還履約保證金，故願以貨
    帳相抵方式抵扣履約保證金，將前東湖店之所有權轉讓於被
    告乙○○繼續經營。事實上，有關系爭貨款之鞋品並非全於
    伊店內，其僅收受200 多雙鞋品；況該鞋品並不足以抵扣履
    約擔保金之一半，伊迫於無奈接受，亦為被害人之一。上述
    鞋品的貨款已從履約保證金中扣除，且伊係以對價關係取得
    東湖店之所有權及經營權，並無原告所言之詐騙或收受贓物
    情事等語資為抗辯。並聲明：
  1.駁回原告之訴及其假執行之聲請。
  2.如受不利判決，願供擔保請准宣告免為假執行。
四、兩造不爭執之事項：
  (一)被告丙○○為被告正揚公司之負責人，被告丙○○執行被告
    正揚公司向原告採購鞋品等貨物業務，被告正揚公司積欠原
    告自96年12月起至97年3 月止之貨款681,885 元。
  (二)被告正揚公司由被告丙○○開立公司支票交付原告為貨款價
    金之給付，但所開立之支票自97年3 月間陸續跳票。
  (三)被告乙○○與被告丙○○之配偶為堂姊妹關係。
五、得心證理由：
  (一)原告之訴有理由部分（對被告正揚公司與被告丙○○部分）
    ：
  1.原告主張被告丙○○為被告正揚公司之負責人，由被告丙○
    ○執行被告正揚公司向原告採購鞋品等貨物業務，自96 年
    12月起持續向原告大量進貨，被告正揚公司積欠原告自96年
    12月起至97年3 月止之貨款合計為681,885 元。原告雖屢催
    促給付，因被告丙○○均詐稱並無問題而持續進貨，嗣於97
    年3 月底，被告丙○○無預警結束被告正揚公司一切營業，
    並避不見面亦未給付上開貨款等事實，業據原告提出與被告
    正揚公司之出貨單、被告正揚公司開立與原告之支票及退票
    單等在卷可稽（見台北地方法院97年度審訴字第2090號裁定
    卷第13至26頁）。被告正揚公司與被告丙○○已於相當時期
    受合法之通知，而於言詞辯論期日不到場，亦未提出準備書
    狀對上開事實為爭執，依民事訴訟法第284 條第3 項準用同
    條第1 項定，依法視同為自認。又按當事人於訴訟上所為之
    自認，於辯論主義所行之範圍內有拘束法院之效力，法院自
    應認當事人自認之事實為真，以之為裁判之基礎（最高法院
    26年上字第805 號判例意旨參照）。被告丙○○既為被告正
    揚公司負責人，自應對於該公司財務狀況知之甚稔，故於公
    司97年3 月支票跳票前應已知悉有不能清償債務之虞，竟仍
    向原告採購鞋品貨物，並再三保證絕無問題，其有故意侵害
    原告財產權之意甚明，自堪信原告前開主張為真實。
  2.按「公司法第23條規定，公司負責人對於公司業務之執行，
    如有違反法令致他人受損害時，對他人應與公司負連帶賠償
    之責，此係有關公司侵權行為能力之規定，公司負責人代表
    公司執行公司業務，為公司代表機關之行為，若構成侵權行
    為，即屬公司本身之侵權行為，法律為防止公司負責人濫用
    其權限致侵害公司之權益，並使受害人多獲賠償之機會，乃
    令公司負責人與公司連帶負賠償之責」（最高法院84年度台
    上字第1532號判決意旨參照）；本件被告丙○○為被告正揚
    公司負責人，於非執行公司業務時違反法令致原告受有損害
    ，原告依據民法第184 條、第185 條第1 項前段、第185 條
    第2 項及公司法第23條規定，訴請被告正揚公司與被告丙○
    ○連帶負侵權行為損害賠償責任，即屬有據，應予准許。
  (二)原告之訴無理由部分（對被告乙○○部分）：
    原告另主張被告乙○○與被告正揚公司、被告丙○○為共同
    侵權行為人，縱被告乙○○非共同侵權人，亦有收受贓物之
    行為故應負侵權行為責任云云，其訴請被告乙○○應連帶賠
    償原告所受681,885 元貨款損害，無非以：1.被告乙○○為
    被告丙○○之配偶為堂姊妹關係，內湖區○○路47號東湖店
    面之所有權為被告正揚公司所有，被告乙○○僅是受託經營
    者，此觀諸被告乙○○與被告正揚公司於96年8 月15日所簽
    定經營契約之約定自明。2.被告正揚公司於97年3 月22日至
    同年月25日開始，已有為數甚鉅之支票、貨款無法兌現，卻
    稱已於同年3 月31日與被告乙○○簽訂讓渡協議書，將原屬
    被告正揚公司所有之店面及庫存鞋類貨品全數讓與被告乙○
    ○，以逃避原告要求清償貨款之責任。該協議書不符常情，
    例如：被告正揚公司何以將加盟金退還被告乙○○？又為何
    將店內貨品轉讓於被告乙○○？且所謂被告正揚公司積欠被
    告乙○○款項之金額為多少？債權發生原因為何等，該協議
    書內均未提及，且該協議書簽訂日期乃在被告丙○○避不見
    面後，故顯係被告正揚公司大量跳票後，被告丙○○為脫產
    ，與被告乙○○二人虛偽簽訂，共同詐騙藏匿受害廠商之貨
    物，或由被告乙○○收受被告丙○○詐騙所得之贓物，足以
    使原告難以追回受害商品，因而發生損害，故被告乙○○對
    於原告構成另一侵權行為自應賠償貨款損失云云。然查：
  1.數人共同不法侵害他人之權利者，連帶負損害賠償責任﹔不
    能知其中孰為加害人者，亦同。造意人及幫助人，視為共同
    行為人；又因故意或過失，不法侵害他人之權利者，負損害
    賠償責任，民法第185 條、第184 條第1 項前段固分別定有
    明文。又贓物之故買（或收受、搬運、寄藏或為牙保）已在
    被害人因竊盜、搶奪、強盜等侵權行為受有損害之後，盜贓
    之故買人（或收受、搬運、寄藏或為牙保之人）對被害人係
    成立另一侵權行為（最高法院80年度台上字第169 號判決意
    旨參照）。惟按當事人主張有利於己之事實者，就其事實有
    舉證之責任，民事訴訟法第277 條定有明文。又民事訴訟如
    係由原告主張權利者，應先由原告負舉證之責，若原告先不
    能舉證，以證實自己主張之事實為真實，則被告就其抗辯事
    實即令不能舉證，或其所舉證據尚有疵累，亦應駁回原告之
    請求，最高法院17年上字第917 號亦著有判例。從而原告主
    張被告乙○○共同與被告正揚公司、丙○○侵害原告權利，
    或收受贓物而對原告應負侵權責任，自應就其所主張被告乙
    ○○有侵權行為之事實負舉證責任。
  2.被告乙○○抗辯其於96年8 月15日與被告正揚公司簽定特許
    加盟經營契約，以2,000,000 元之加盟金，加盟被告正揚公
    司經營台北市○○區○○路472 號1 樓之東湖店，業據提出
    所述相符之特許加盟經營契約書影本一份為證（見本院卷第
    56頁至第63頁），嗣因97年3 月25日之後被告正揚公司與被
    告丙○○發生跳票後，向被告丙○○要求返還履約保證金2,
    000,000 元，因而於97年3 月31日在勳業法律事務所，由蔡
    行志律師見證簽有協議書，由被告丙○○貨帳相抵方式抵扣
    履約保證金，將前開東湖店之所有權轉讓於伊繼續經營等事
    實，亦提出97年3 月31日協議書影本一份為證（見本院卷第
    65頁），是其抗辯自屬有據。按民事訴訟採辯論主義，舉凡
    法院判決之範圍及為判決基礎之訴訟資料，均應以當事人之
    所聲明及所主張者為限，原告於本院審理時，經本院向其發
    問令其陳述事實及聲明證據，亦均未提出任何證據為憑或聲
    請本院調查，有何足以證明被告乙○○參與詐取貨款或具備
    贓物認識等之證據，自難徒憑原告主觀上懷疑為何被告丙○
    ○要將加盟金退還被告乙○○？又為何將店內貨品轉讓於被
    告乙○○？又被告正揚公司積欠被告乙○○款項之金額為多
    少？債權發生原因為何等，該協議書內均未提及等等，即遽
    予推論該協議書為被告丙○○為與被告乙○○二人虛偽簽訂
    ，共同詐騙藏匿受害廠商之貨物，或由被告乙○○收受被告
    丙○○詐騙所得之贓物。至於，被告乙○○與被告丙○○配
    偶之間，雖有堂姊妹之姻親關係，亦不能執此姻親關係而認
    定被告乙○○簽定協議書受讓貨物商品構成侵權行為，自不
    待言。
  3.綜上，原告無法舉證證明被告乙○○如何參與向原告詐購貨
    品及收受贓物等事實，原告訴請被告乙○○負侵權行為損害
    賠償之責，即屬無據，不能准許。
  (三)結論：
    原告依侵權行為法律關係，請求被告正揚公司及被告丙○○
    連帶給付681,885 元，及自起訴狀繕本送達翌日即98年3 月
    7日起至清償日止，按週年利率5 ％計算之法定遲延利息，
    即屬正當，應予准許。惟因原告對被告乙○○與被告正揚公
    司、丙○○為共同侵權人，及被告乙○○收受贓物之部分，
    原告依民法第184 條、第185 條第1 項前段、第185 條第2
    項之規定，訴請被告乙○○對原告應負不真正連帶賠償責任
    ，並無理由，應予駁回。
六、原告陳明願供擔保，聲請宣告假執行，經核其勝訴部分，與
    法律規定相符，爰酌定相當擔保金額准許之。其餘假執行之
    聲請，因該部分敗訴而失所依據，應予駁回。
七、原告之訴為一部有理由、一部無理由。依民事訴訟法第385
    條第1 項前段、第79條、第85條第2 項，第390 條第2 項，
    判決如主文。
中    華    民    國    98    年    7     月    31    日
                  民事第一庭    法  官  黎文德
以上正本係照原本作成
如對本判決上訴，須於判決送達後20日內向本院提出上訴狀
中    華    民    國    98    年    7     月    31    日
                                書記官  趙彬


司法院資訊處製作；財團法人民間司法改革基金會備份。
